---
title: "Dicionários, cache e processamento em escala"
output: rmarkdown::html_vignette
vignette: >
  %\VignetteIndexEntry{Dicionários, cache e processamento em escala}
  %\VignetteEngine{knitr::rmarkdown}
  %\VignetteEncoding{UTF-8}
---

```{r, include = FALSE}
knitr::opts_chunk$set(
  collapse = TRUE,
  comment = "#>",
  eval = FALSE
)
```

O `microdatasus` pode usar diretamente os arquivos DEF, CNV e DBF publicados
para o TabWin. O suporte atual do SIM considera apenas os arquivos em CID-10.
As regras sintáticas, de precedência e de recuperação auditável são detalhadas
em [Formatos DBC, DEF e CNV](formatos-dbc-def-cnv.html).

## Consultar e comparar dicionários

`datasus_variables()` apresenta campos, tipos, arquivos de relação e,
opcionalmente, pares código-rótulo e intervalos simbólicos. Relações muito
grandes não são descartadas nem expandidas em memória: `status`,
`labels_complete` e `range_rules` tornam explícito o que foi interpretado.
Um diretório explícito mantém o ZIP, seu manifesto e as relações já analisadas
entre sessões; a tabela montada também é reutilizada durante a sessão.

```{r, eval = FALSE}
cache <- datasus_cache_dir(create = TRUE)

sim_variables <- datasus_variables(
  "SIM-DO",
  cache_dir = cache
)

sim_variables[, c(
  "field", "type", "description", "categories",
  "range_rules", "status"
)]

# Restringe o trabalho e agrupa declarações repetidas por campo
datasus_variables(
  "SIM-DO", fields = c("SEXO", "CAUSABAS"),
  view = "fields", cache_dir = cache
)
datasus_cache_info(cache)
```

É possível guardar essa tabela como referência e compará-la com uma publicação
posterior do DataSUS:

```{r, eval = FALSE}
reference <- sim_variables
changes <- compare_datasus_dictionary(
  "SIM-DO",
  previous = reference,
  cache_dir = cache,
  refresh = TRUE
)
```

`changes` informa inclusões, remoções e mudanças em campos ou rótulos. Nenhuma
diferença é inventada: uma tabela vazia significa que os dois conteúdos
comparados são equivalentes.

Contratos derivados do DEF e auditorias permitem verificar um sistema, um
grupo ou todas as 105 definições atuais e históricas. Na auditoria completa,
os 15 ZIP físicos compartilhados são baixados apenas uma vez por cache. Esses
números são derivados do registro interno atual do pacote.

```{r, eval = FALSE}
schema <- datasus_schema("SINAN-DENGUE", inspect = TRUE, cache_dir = cache)

contract <- validate_datasus_schema(
  sim_do_sample, "SIM-DO", period = 2020, cache_dir = cache
)

audit <- audit_datasus_dictionaries(
  c("SIM-DO", "SINASC", "SIH-RD", "SIA-PA", "CNES-ST",
    "SINAN-DENGUE"),
  cache_dir = cache
)

# Auditoria completa, indicada para CI ou manutenção periódica
all_dictionaries <- audit_datasus_dictionaries(cache_dir = cache)
```

As colunas `status` e `issues` distinguem ausência de arquivo, conteúdo
inválido, relação não enumerável e falha de leitura; essas situações não são
convertidas silenciosamente em tabelas vazias.

Duplicidades seguem a precedência do TabWin: a última definição física de um
código CNV ou de uma chave DBF relacionada é a efetiva. Um conflito em DBF ou
uma contagem de categorias CNV incompatível com as linhas físicas é mantido
como `fallback` auditável, não como sucesso indistinguível. Correções de erros
conhecidos nos arquivos oficiais são exatas e limitadas ao nome do arquivo;
relações ambíguas continuam inválidas.

## Rótulos e diagnóstico

Todas as funções `process_*()` aceitam a mesma política de rótulos:
`"factor"` (padrão), `"character"` ou `"none"`. O diagnóstico opcional registra
campos tratados, códigos ausentes, campos esperados ou não mapeados, falhas de
coerção e a fonte, definição e checksum dos dicionários efetivamente usados.

```{r}
library(microdatasus)

sim <- process_sim(
  sim_do_sample,
  municipality_data = FALSE,
  labels = "character",
  diagnostics = TRUE
)

diagnostic <- processing_diagnostics(sim)
diagnostic$unknown_codes
diagnostic$missing_expected_fields
diagnostic$dictionaries
diagnostic$coercion_failures
```

Os argumentos antigos e seus padrões foram mantidos; os novos argumentos foram
acrescentados ao fim das assinaturas.

## Downloads grandes

Para limitar o uso de memória, `fetch_datasus()` pode processar e salvar cada
DBC separadamente. Com `collect = FALSE`, apenas um arquivo precisa permanecer
em memória por vez.

```{r, eval = FALSE}
manifest <- fetch_datasus(
  year_start = 2022,
  year_end = 2023,
  uf = c("AC", "AM"),
  information_system = "SIM-DO",
  cache_dir = cache,
  destination = "dados/sim",
  collect = FALSE,
  process = TRUE,
  process_args = list(
    municipality_data = FALSE,
    labels = "character",
    diagnostics = TRUE
  )
)

manifest[, c("file", "rows", "checksum", "data_path")]
```

Com `collect = TRUE`, o comportamento histórico é preservado. Use
`provenance = TRUE` para anexar o manifesto à tabela combinada e
`datasus_provenance()` para recuperá-lo.

O argumento `row_filter` recebe uma função lógica executada em cada DBC bruto,
antes de rótulos e conversões. Isso limita o custo do processamento sem alterar
quais arquivos são baixados. Para registrar uma execução reprodutível:

```{r, eval = FALSE}
dados <- fetch_datasus(
  2022, year_end = 2022, uf = "AC", information_system = "SIM-DO",
  row_filter = function(x) x$SEXO == "1",
  process = TRUE, provenance = TRUE, cache_dir = cache
)
datasus_lockfile(dados, "datasus.lock.rds")
verify_datasus_lockfile("datasus.lock.rds")
```

Novos manifests usam SHA-256 e os manifests MD5 de versões anteriores continuam
legíveis. `options(microdatasus.mirrors = c("https://espelho.example"))`
define transportes alternativos. `datasus_reference_tables()` lista checksum,
dimensões, papel e disponibilidade da data de origem das tabelas empacotadas.

Para remover o conteúdo persistente gerenciado pelo pacote, use
`clear_datasus_cache(cache)`. A função preserva o diretório raiz e arquivos que
não pertençam ao `microdatasus`.
