---
title: "Dicionários, cache e processamento em escala"
output: rmarkdown::html_vignette
vignette: >
  %\VignetteIndexEntry{Dicionários, cache e processamento em escala}
  %\VignetteEngine{knitr::rmarkdown}
  %\VignetteEncoding{UTF-8}
---

```{r, include = FALSE}
knitr::opts_chunk$set(collapse = TRUE, comment = "#>")
```

O `microdatasus` pode usar diretamente os arquivos DEF, CNV e DBF publicados
para o TabWin. O suporte atual do SIM considera apenas os arquivos em CID-10.

## Consultar e comparar dicionários

`datasus_variables()` apresenta campos, tipos, arquivos de relação e,
opcionalmente, os pares código-rótulo. Um diretório explícito mantém o ZIP e
seu manifesto entre sessões.

```{r, eval = FALSE}
cache <- datasus_cache_dir(create = TRUE)

sim_variables <- datasus_variables(
  "SIM-DO",
  cache_dir = cache
)

sim_variables[, c("field", "type", "description", "categories")]
datasus_cache_info(cache)
```

É possível guardar essa tabela como referência e compará-la com uma publicação
posterior do DataSUS:

```{r, eval = FALSE}
reference <- sim_variables
changes <- compare_datasus_dictionary(
  "SIM-DO",
  previous = reference,
  cache_dir = cache,
  refresh = TRUE
)
```

`changes` informa inclusões, remoções e mudanças em campos ou rótulos. Nenhuma
diferença é inventada: uma tabela vazia significa que os dois conteúdos
comparados são equivalentes.

## Rótulos e diagnóstico

Todas as funções `process_*()` aceitam a mesma política de rótulos:
`"factor"` (padrão), `"character"` ou `"none"`. O diagnóstico opcional registra
campos tratados e códigos que não constam nas tabelas oficiais.

```{r}
library(microdatasus)

sim <- process_sim(
  sim_do_sample,
  municipality_data = FALSE,
  labels = "character",
  diagnostics = TRUE
)

processing_diagnostics(sim)$unknown_codes
```

Os argumentos antigos e seus padrões foram mantidos; os novos argumentos foram
acrescentados ao fim das assinaturas.

## Downloads grandes

Para limitar o uso de memória, `fetch_datasus()` pode processar e salvar cada
DBC separadamente. Com `collect = FALSE`, apenas um arquivo precisa permanecer
em memória por vez.

```{r, eval = FALSE}
manifest <- fetch_datasus(
  year_start = 2022,
  year_end = 2023,
  uf = c("AC", "AM"),
  information_system = "SIM-DO",
  cache_dir = cache,
  destination = "dados/sim",
  collect = FALSE,
  process = TRUE,
  process_args = list(
    municipality_data = FALSE,
    labels = "character",
    diagnostics = TRUE
  )
)

manifest[, c("file", "rows", "checksum", "data_path")]
```

Com `collect = TRUE`, o comportamento histórico é preservado. Use
`provenance = TRUE` para anexar o manifesto à tabela combinada e
`datasus_provenance()` para recuperá-lo.

Para remover o conteúdo persistente gerenciado pelo pacote, use
`clear_datasus_cache(cache)`. A função preserva o diretório raiz e arquivos que
não pertençam ao `microdatasus`.
