---
title: "Download e rastreabilidade"
description: >
  Como controlar períodos, UFs, variáveis, origem dos registros, timeouts e
  falhas parciais em fetch_datasus().
---

```{r, include = FALSE}
knitr::opts_chunk$set(
  collapse = TRUE,
  comment = "#>",
  eval = FALSE
)
```

```{r setup}
library(microdatasus)
```

## Como `fetch_datasus()` trabalha

`fetch_datasus()` lista os diretórios necessários, cria um manifesto com os
arquivos realmente publicados pelo DataSUS, baixa cada arquivo e combina os
registros. Se houver mais de uma publicação para a mesma combinação de sistema,
período, UF e fragmento, dados definitivos ou atuais têm prioridade sobre dados
preliminares e cópias históricas.

Os downloads são sequenciais para evitar sobrecarga no servidor. Antes de cada
transferência, a função anuncia o nome do arquivo e exibe o progresso informado
pelo `curl`; depois, anuncia a leitura do DBC e apresenta um resumo final do
lote. Use `quiet = TRUE` quando quiser ocultar o progresso e todas as mensagens
de status; avisos e erros permanecem visíveis. Arquivos temporários são removidos
depois da leitura, inclusive quando ocorre uma falha. Não há cache persistente:
uma nova chamada consulta novamente o DataSUS.

## Argumentos principais

| Argumento | Uso |
|---|---|
| `year_start`, `year_end` | Primeiro e último ano, inclusive |
| `month_start`, `month_end` | Obrigatórios para SIH, SIA e CNES; ignorados nos sistemas anuais |
| `uf` | Uma UF, várias UFs ou `"all"` |
| `information_system` | Identificador do sistema e do layout |
| `vars` | Colunas que devem ser mantidas |
| `track_source` | Acrescenta o nome do arquivo DBC de origem |
| `timeout` | Limite, em segundos, de cada operação de rede |
| `quiet` | Oculta mensagens de status e progresso quando `TRUE` |
| `stop_on_error` | Define se uma falha interrompe toda a solicitação |

Use `datasus_information_systems()` para consultar os 93 identificadores
preferenciais, seus sistemas, nomes completos, periodicidade, abrangência,
siglas de arquivo e aliases retrocompatíveis.

A referência de [`fetch_datasus()`](../reference/fetch_datasus.html) contém a
lista completa dos identificadores aceitos e seus limites históricos.

## Sistemas anuais

SIM, SINASC e SINAN usam intervalos anuais. Não informe meses:

```{r}
sim_raw <- fetch_datasus(
  year_start = 2020,
  year_end = 2022,
  uf = "AC",
  information_system = "SIM-DO"
)
```

Os arquivos `SIM-DO` e `SINASC` são organizados por UF. Os subconjuntos
especiais do SIM e os agravos SINAN suportados são nacionais; nesses casos,
`uf` é ignorado com um alerta.

Para escolher corretamente a dimensão temporal e territorial da análise,
consulte os capítulos de [SIM](https://rfsaldanha.github.io/sis/sim.html),
[SINASC](https://rfsaldanha.github.io/sis/sinasc.html) e
[SINAN](https://rfsaldanha.github.io/sis/sinan.html).

## Sistemas mensais

SIH, SIA e CNES exigem os dois meses, mesmo quando apenas um mês é solicitado:

```{r}
sih_raw <- fetch_datasus(
  year_start = 2023,
  month_start = 12,
  year_end = 2024,
  month_end = 2,
  uf = "MG",
  information_system = "SIH-RD"
)
```

O intervalo pode atravessar anos. Os capítulos de
[SIH](https://rfsaldanha.github.io/sis/sih.html),
[SIA](https://rfsaldanha.github.io/sis/sia.html) e
[CNES](https://rfsaldanha.github.io/sis/cnes.html) explicam o significado de
competência, produção e posição cadastral em cada sistema.

## Uma, várias ou todas as UFs

Uma UF:

```{r}
uf = "RJ"
```

Várias UFs, na ordem desejada:

```{r}
uf = c("AC", "RO", "AM")
```

Todas as UFs:

```{r}
uf = "all"
```

`"all"` não pode ser combinado com UFs individuais. Solicitações amplas podem
consumir muita rede, memória e tempo; prefira dividir o trabalho em lotes quando
for necessário persistir grandes volumes.

O [apêndice sobre códigos de
municípios](https://rfsaldanha.github.io/sis/codmun.html) ajuda a interpretar e
compatibilizar campos territoriais.

## Selecionar variáveis

`vars` é aplicado a cada arquivo antes da combinação final. Isso reduz a memória
necessária quando apenas parte do layout é relevante:

```{r}
sim_raw <- fetch_datasus(
  year_start = 2022,
  year_end = 2022,
  uf = "SP",
  information_system = "SIM-DO",
  vars = c("DTOBITO", "CODMUNRES", "CAUSABAS", "IDADE", "SEXO")
)
```

Nomes inexistentes produzem erro para evitar uma seleção silenciosamente
incompleta. Se o estudo usa causas ou diagnósticos, consulte também o
[apêndice sobre a CID](https://rfsaldanha.github.io/sis/cid.html).

## Rastrear o arquivo de origem

Com `track_source = TRUE`, cada registro recebe uma coluna `source` com o nome
do DBC:

```{r}
sih_raw <- fetch_datasus(
  year_start = 2023,
  month_start = 1,
  year_end = 2023,
  month_end = 2,
  uf = c("AC", "RO"),
  information_system = "SIH-RD",
  vars = c("MUNIC_RES", "DT_INTER", "DIAG_PRINC"),
  track_source = TRUE
)

table(sih_raw$source)
```

`source` é preservada mesmo quando não aparece em `vars`. Se o arquivo original
já contiver uma coluna com esse nome, a função interrompe a operação para não
sobrescrever dados.

## Timeout e novas tentativas

Use o argumento `timeout` da própria função. Não é necessário alterar
`options(timeout)`:

```{r}
sia_raw <- fetch_datasus(
  year_start = 2023,
  month_start = 1,
  year_end = 2023,
  month_end = 1,
  uf = "BA",
  information_system = "SIA-PA",
  timeout = 600
)
```

Falhas transitórias de rede recebem até duas novas tentativas. Arquivo
inexistente, vazio ou DBC inválido não é baixado repetidamente.

## Sucesso parcial ou interrupção

O padrão `stop_on_error = FALSE` tenta aproveitar os arquivos válidos. Ao final,
as falhas são reunidas em um único diagnóstico:

```{r}
dados <- fetch_datasus(
  year_start = 2023,
  month_start = 1,
  year_end = 2023,
  month_end = 12,
  uf = c("AC", "RO"),
  information_system = "SIH-RD",
  stop_on_error = FALSE
)
```

O retorno é `NULL` quando nenhum arquivo pode ser obtido. Sempre verifique antes
de processar ou persistir:

```{r}
if (!is.null(dados)) {
  dados <- process_sih(dados)
}
```

Use `stop_on_error = TRUE` quando o conjunto só for válido se todos os arquivos
forem obtidos:

```{r}
dados <- fetch_datasus(
  year_start = 2023,
  month_start = 1,
  year_end = 2023,
  month_end = 12,
  uf = "AC",
  information_system = "SIH-RD",
  stop_on_error = TRUE
)
```

## Dados atuais, históricos e preliminares

A escolha entre publicações é automática. Para a mesma unidade solicitada, a
função prefere dados definitivos ou atuais; preliminares e históricos são
usados quando são a publicação disponível. Mensagens informam quando o
manifesto inclui arquivos preliminares ou diretórios históricos.

Mudanças de formulário, classificação e cobertura podem afetar séries longas.
Antes de combinar anos distantes, consulte a linha do tempo e a seção de
estrutura de dados do capítulo correspondente no
[livro de SIS](https://rfsaldanha.github.io/sis/).

## Ler um DBC local

Se o arquivo já foi obtido por outro meio, use `read_dbc()`:

```{r}
dados <- read_dbc("arquivo.dbc")
dados_tipados <- read_dbc("arquivo.dbc", as_character = FALSE)
```

O arquivo DBF intermediário é temporário e removido automaticamente.

## Boas práticas para downloads grandes

- Solicite somente os períodos e layouts necessários.
- Use `vars` sempre que a análise não precisar do layout completo.
- Divida consultas nacionais ou de muitos anos em lotes recuperáveis.
- Registre os argumentos, a data de extração e, quando necessário,
  `track_source`.
- Confira avisos de períodos, UFs e arquivos ausentes antes da análise.
- Não dispare chamadas paralelas contra o FTP do DataSUS.

Veja as [Perguntas frequentes](FAQ.html) para um exemplo de persistência
incremental em SQLite.
