---
title: "Primeiros passos e exemplos por sistema"
description: >
  Fluxo básico de download e processamento para SIM, SINASC, SIH, SIA, CNES e
  SINAN.
---

```{r, include = FALSE}
knitr::opts_chunk$set(
  collapse = TRUE,
  comment = "#>",
  eval = FALSE
)
```

```{r setup}
library(microdatasus)
```

## Fluxo básico

O uso do `microdatasus` normalmente segue três passos:

1. definir o sistema, o período e a abrangência geográfica;
2. baixar os arquivos com `fetch_datasus()`;
3. aplicar o processador específico e converter explicitamente os tipos
   necessários à análise.

```{r}
sim_raw <- fetch_datasus(
  year_start = 2022,
  year_end = 2022,
  uf = "AC",
  information_system = "SIM-DO",
  vars = c("CODMUNRES", "DTOBITO", "CAUSABAS"),
  track_source = TRUE
)

sim <- process_sim(sim_raw)
sim$DTOBITO <- as.Date(sim$DTOBITO)
```

As funções `process_*()` normalizam textos e substituem códigos conhecidos por
descrições. Ao final, suas colunas são retornadas como texto; datas e números
usados na análise devem ser convertidos explicitamente.

Os argumentos de período e UF identificam as partições publicadas pelo
DataSUS. Eles não substituem a escolha da variável temporal ou territorial
adequada à pergunta de pesquisa. O livro
[*Sistemas de Informação em Saúde no Brasil*](https://rfsaldanha.github.io/sis/)
apresenta a unidade de análise, a cobertura, os fluxos e os cuidados de cada
sistema.

## SIM — mortalidade

O Sistema de Informação sobre Mortalidade registra óbitos e tem como documento
básico a Declaração de Óbito. O
[capítulo sobre o SIM](https://rfsaldanha.github.io/sis/sim.html) discute, entre
outros temas, causa básica, causas múltiplas, residência, ocorrência e análise
temporal.

Os arquivos `SIM-DO` são anuais e organizados por UF:

```{r}
sim_raw <- fetch_datasus(
  year_start = 2021,
  year_end = 2021,
  uf = "RJ",
  information_system = "SIM-DO"
)

sim <- process_sim(sim_raw)
```

Também podem ser baixados os subconjuntos nacionais `SIM-DOFET`, `SIM-DOEXT`,
`SIM-DOINF` e `SIM-DOMAT`. Passe o mesmo tipo a `process_sim()`; por exemplo,
`process_sim(sim_fetal_raw, information_system = "SIM-DOFET")`. O padrão
continua sendo `SIM-DO`.

## SINASC — nascidos vivos

O SINASC registra nascidos vivos a partir da Declaração de Nascido Vivo. Veja
o [capítulo sobre o
SINASC](https://rfsaldanha.github.io/sis/sinasc.html) para conhecer seu fluxo,
cobertura e cuidados analíticos.

Seus arquivos são anuais e organizados por UF:

```{r}
sinasc_raw <- fetch_datasus(
  year_start = 2020,
  year_end = 2020,
  uf = "PR",
  information_system = "SINASC"
)

sinasc <- process_sinasc(sinasc_raw)
sinasc$DTNASC <- as.Date(sinasc$DTNASC)
```

## SIH — internações hospitalares

O SIH registra internações financiadas pelo SUS por meio da Autorização de
Internação Hospitalar. O [capítulo sobre o
SIH](https://rfsaldanha.github.io/sis/sih.html) detalha a AIH, a unidade de
análise e os limites de interpretação da produção hospitalar.

SIH é mensal, portanto os meses são obrigatórios:

```{r}
sih_raw <- fetch_datasus(
  year_start = 2019,
  month_start = 1,
  year_end = 2019,
  month_end = 2,
  uf = "PB",
  information_system = "SIH-RD"
)

sih <- process_sih(sih_raw)
```

`process_sih()` processa os quatro layouts disponíveis. `SIH-RD` é o padrão;
para os demais, informe o mesmo tipo usado no download, por exemplo
`process_sih(sih_rj_raw, information_system = "SIH-RJ")`. Nos layouts RD e RJ,
a função seleciona automaticamente a definição histórica correspondente à
competência de cada registro.

## SIA — produção ambulatorial

O SIA reúne diferentes instrumentos e layouts da produção ambulatorial do SUS.
O [capítulo sobre o SIA](https://rfsaldanha.github.io/sis/sia.html) ajuda a
escolher o arquivo apropriado e a interpretar procedimentos, produção e
instrumentos de registro.

O exemplo abaixo baixa a produção individualizada `SIA-PA` de dois meses:

```{r}
sia_raw <- fetch_datasus(
  year_start = 2020,
  month_start = 3,
  year_end = 2020,
  month_end = 4,
  uf = "RR",
  information_system = "SIA-PA"
)

# FALSE mantém o código do procedimento sem acrescentar seu rótulo
sia <- process_sia(sia_raw, nome_proced = FALSE)
```

`process_sia()` processa os doze layouts disponíveis. Informe em
`information_system` o mesmo tipo usado no download; `SIA-PA` permanece como
padrão. Quando `nome_proced = TRUE`, a função usa a tabela de procedimentos
declarada no DEF correspondente. Para PA anterior a 2008, a definição correta
é selecionada automaticamente pela competência de cada registro.

## CNES — treze layouts cadastrais

O CNES é um cadastro atualizado continuamente. Cada arquivo mensal representa
uma posição do cadastro, não um conjunto de eventos ocorridos durante o mês. O
[capítulo sobre o CNES](https://rfsaldanha.github.io/sis/cnes.html) discute
estabelecimentos, profissionais, leitos, equipamentos e mudanças cadastrais.
`process_cnes()` aceita os treze tipos disponíveis em `fetch_datasus()`:
`LT`, `ST`, `DC`, `EQ`, `SR`, `HB`, `PF`, `EP`, `RC`, `IN`, `EE`, `EF` e
`GM`, todos com o prefixo `CNES-`.

Estabelecimentos:

```{r}
cnes_st_raw <- fetch_datasus(
  year_start = 2021,
  month_start = 10,
  year_end = 2021,
  month_end = 10,
  uf = "PA",
  information_system = "CNES-ST"
)

cnes_st <- process_cnes(
  cnes_st_raw,
  information_system = "CNES-ST",
  nomes = FALSE
)
```

Profissionais:

```{r}
cnes_pf_raw <- fetch_datasus(
  year_start = 2021,
  month_start = 10,
  year_end = 2021,
  month_end = 10,
  uf = "PA",
  information_system = "CNES-PF"
)

cnes_pf <- process_cnes(
  cnes_pf_raw,
  information_system = "CNES-PF"
)
```

Com `nomes = TRUE`, a função acrescenta o nome fantasia do estabelecimento
usando a tabela CADGER declarada no DEF. O ZIP do TabWin e as conversões usadas
ficam em cache durante a sessão. Para `CNES-SR`, a definição anterior ou
posterior a março de 2008 é escolhida pela competência de cada registro.

## SINAN — agravos de notificação

Os arquivos SINAN suportados são anuais e nacionais. O argumento `uf` é
ignorado, e a seleção territorial deve ser feita depois do download usando as
variáveis adequadas. Consulte o [capítulo sobre o
SINAN](https://rfsaldanha.github.io/sis/sinan.html) para compreender
notificação, investigação, encerramento e diferenças entre agravos.

Exemplo com dengue:

```{r}
sinan_raw <- fetch_datasus(
  year_start = 2019,
  year_end = 2019,
  information_system = "SINAN-DENGUE"
)

sinan_dengue <- process_sinan_dengue(sinan_raw)
```

Há download e processamento para dengue, chikungunya, Zika, malária, Chagas e
leishmanioses tegumentar e visceral. Leptospirose pode ser baixada, mas ainda
não possui uma função de processamento específica.

## Próximos passos

- Veja [Download e
  rastreabilidade](download-e-rastreabilidade.html) para múltiplas UFs,
  `vars`, `track_source`, timeouts e falhas parciais.
- Consulte as [Perguntas frequentes](FAQ.html) para períodos, tipos de retorno,
  memória, bancos de dados e arquivos DBC locais.
- Para códigos territoriais, leia o [apêndice sobre códigos de
  municípios](https://rfsaldanha.github.io/sis/codmun.html).
- Para causas e diagnósticos, consulte o [apêndice sobre a
  CID](https://rfsaldanha.github.io/sis/cid.html).
