---
title: "Perguntas frequentes"
description: >
  Respostas sobre períodos, UFs, timeout, falhas parciais, tipos, memória e
  arquivos DBC.
---

```{r, include = FALSE}
knitr::opts_chunk$set(
  collapse = TRUE,
  comment = "#>",
  eval = FALSE
)
```

## O período e a UF do download são necessariamente os do evento?

Não. Os argumentos de `fetch_datasus()` selecionam as partições em que o
DataSUS publicou os registros. A pergunta analítica pode exigir outra dimensão,
como município de residência, município de ocorrência, competência, data da
notificação ou data de encerramento.

Escolha e filtre as variáveis do próprio registro depois do download. Em uma
análise de óbitos ocorridos em 2020, por exemplo:

```{r}
library(microdatasus)

sim_raw <- fetch_datasus(
  year_start = 2019,
  year_end = 2021,
  uf = "AC",
  information_system = "SIM-DO"
)

sim <- process_sim(sim_raw)

sim_2020 <- sim[format(sim$DTOBITO, "%Y") == "2020", ]
```

Os capítulos do livro sobre
[SIM](https://rfsaldanha.github.io/sis/sim.html),
[SINASC](https://rfsaldanha.github.io/sis/sinasc.html),
[SIH](https://rfsaldanha.github.io/sis/sih.html),
[SIA](https://rfsaldanha.github.io/sis/sia.html),
[SINAN](https://rfsaldanha.github.io/sis/sinan.html) e
[CNES](https://rfsaldanha.github.io/sis/cnes.html) explicam quais dimensões
temporais e territoriais existem em cada sistema.

## Quando devo informar os meses?

SIH, SIA e CNES são mensais e exigem `month_start` e `month_end`. SIM, SINASC e
SINAN são anuais; meses informados para esses sistemas são ignorados com uma
mensagem.

Um único mês ainda precisa aparecer nos dois argumentos:

```{r}
dados <- fetch_datasus(
  year_start = 2023,
  month_start = 4,
  year_end = 2023,
  month_end = 4,
  uf = "PE",
  information_system = "SIH-RD"
)
```

## Como aumentar o timeout?

Use `timeout` em `fetch_datasus()`, `fetch_cadger()` ou `fetch_sigtab()`. A
função aplica o valor diretamente a cada operação de rede e não altera
`options(timeout)`:

```{r}
dados <- fetch_datasus(
  year_start = 2023,
  month_start = 1,
  year_end = 2023,
  month_end = 1,
  uf = "SP",
  information_system = "SIA-PA",
  timeout = 600
)
```

Falhas transitórias recebem até duas novas tentativas. Aumentar o timeout ajuda
com arquivos grandes ou conexões lentas, mas não corrige um arquivo ausente ou
inválido.

## O que acontece quando apenas parte do download falha?

Com `stop_on_error = FALSE`, que é o padrão, os arquivos válidos são retornados
e as falhas são resumidas ao final. Se nenhum arquivo for lido, o retorno é
`NULL`.

```{r}
dados <- fetch_datasus(
  year_start = 2023,
  month_start = 1,
  year_end = 2023,
  month_end = 12,
  uf = c("AC", "RO"),
  information_system = "SIH-RD",
  stop_on_error = FALSE
)

if (is.null(dados)) {
  message("Nenhum arquivo foi obtido.")
}
```

Com `stop_on_error = TRUE`, uma falha de listagem, download ou leitura
interrompe a chamada.

## Como saber de qual arquivo veio cada linha?

Use `track_source = TRUE`:

```{r}
dados <- fetch_datasus(
  year_start = 2023,
  month_start = 1,
  year_end = 2023,
  month_end = 2,
  uf = c("AC", "RO"),
  information_system = "SIH-RD",
  track_source = TRUE
)

unique(dados$source)
```

Essa coluna é preservada quando `vars` é usado. A função não sobrescreve uma
coluna `source` já existente no DBC.

## Como reduzir o uso de memória?

Comece selecionando apenas as colunas necessárias:

```{r}
dados <- fetch_datasus(
  year_start = 2022,
  year_end = 2022,
  uf = "MG",
  information_system = "SIM-DO",
  vars = c("DTOBITO", "CODMUNRES", "CAUSABAS", "IDADE", "SEXO")
)
```

Para muitos anos, meses ou UFs, baixe lotes menores e grave cada lote em um
banco de dados. O exemplo abaixo usa SQLite:

```{r}
library(DBI)
library(RSQLite)

con <- dbConnect(SQLite(), "sih.sqlite")

grade <- expand.grid(
  ano = 2022:2023,
  mes = 1:12,
  uf = c("AC", "RO"),
  stringsAsFactors = FALSE
)

for (i in seq_len(nrow(grade))) {
  lote <- fetch_datasus(
    year_start = grade$ano[i],
    month_start = grade$mes[i],
    year_end = grade$ano[i],
    month_end = grade$mes[i],
    uf = grade$uf[i],
    information_system = "SIH-RD",
    vars = c("MUNIC_RES", "DT_INTER", "DIAG_PRINC", "SEXO"),
    track_source = TRUE,
    timeout = 600,
    stop_on_error = FALSE
  )

  if (is.null(lote)) {
    next
  }

  lote <- process_sih(lote)
  dbWriteTable(
    con,
    "sih",
    lote,
    append = dbExistsTable(con, "sih")
  )
}

dbDisconnect(con)
```

Consulte depois sem carregar toda a tabela:

```{r}
library(dplyr)

con <- dbConnect(SQLite(), "sih.sqlite")

tbl(con, "sih") |>
  count(SEXO, DIAG_PRINC) |>
  arrange(desc(n)) |>
  collect()

dbDisconnect(con)
```

## Quais tipos as funções de processamento retornam?

As funções `process_*()` mantêm tipos coerentes com o papel de cada campo. Datas
completas são `Date`; contagens e componentes de idade são inteiros; valores
contínuos podem ser `double`; identificadores e texto livre permanecem
`character`; e campos categóricos são fatores por padrão.

Confira os tipos antes de aplicar transformações específicas da análise:

```{r}
sim <- process_sim(sim_raw)

class(sim$DTOBITO)
class(sim$IDADEanos)
class(sim$SEXO)
```

Use `labels = "character"` para devolver descrições categóricas como texto ou
`labels = "none"` para manter os códigos de origem. Códigos não cobertos pela
relação oficial continuam visíveis, em vez de serem transformados
silenciosamente em `NA`. Com `diagnostics = TRUE`, falhas de coerção e códigos
desconhecidos ficam disponíveis em `processing_diagnostics()`.

## Posso baixar várias UFs de uma vez?

Sim:

```{r}
dados <- fetch_datasus(
  year_start = 2023,
  month_start = 1,
  year_end = 2023,
  month_end = 1,
  uf = c("AC", "RO", "AM"),
  information_system = "CNES-ST"
)
```

Use `uf = "all"` para todas as UFs. Não combine `"all"` com códigos
individuais. Nos sistemas nacionais, como SINAN, `uf` é ignorado com um alerta;
filtre a variável territorial do registro depois do download.

O [apêndice de códigos de
municípios](https://rfsaldanha.github.io/sis/codmun.html) discute códigos IBGE,
códigos usados nos SIS e mudanças territoriais.

## Como são escolhidos dados atuais, históricos e preliminares?

A escolha é automática para cada período, UF e fragmento. Dados definitivos ou
atuais têm prioridade sobre preliminares; cópias atuais têm prioridade sobre
diretórios históricos. A função informa quando usa publicações preliminares ou
históricas.

Essas versões podem diferir em cobertura, crítica e layout. Para séries
temporais, consulte a linha do tempo e os cuidados de interpretação do capítulo
correspondente no [livro de SIS](https://rfsaldanha.github.io/sis/).

## Posso ler um arquivo DBC que já tenho?

Sim:

```{r}
dados <- read_dbc("arquivo.dbc")
```

Por padrão, todas as colunas são texto. Para manter os tipos inferidos do DBF:

```{r}
dados <- read_dbc("arquivo.dbc", as_character = FALSE)
```

O pacote descomprime e interpreta o fluxo diretamente, sem criar um DBF
intermediário. Layout, registros e CRC32 são validados antes do retorno. Use
`vars` para ler somente as colunas necessárias sem deixar de verificar a
estrutura completa do arquivo.

## O que fazer diante de aviso de codificação ou caracteres multibyte?

O padrão `encoding = "auto"` combina o marcador de página de código do DBF com
evidência dos bytes de cada coluna e linha. Texto identificado com segurança é
convertido para UTF-8. Sequências ambíguas e identificadores binários são
preservados sem perda com `Encoding(x) == "bytes"` e produzem um aviso.

Se a origem do arquivo for conhecida, um valor explícito exige uma leitura
estrita:

```{r}
dados_cp850 <- read_dbc("arquivo_historico.dbc", encoding = "CP850")
```

Uma sequência incompatível com o `encoding` informado gera
`microdatasus_dbc_encoding_error`; nenhum caractere substituto é inserido. Os
cinco bytes indefinidos do Windows-1252 são tratados da mesma forma no Windows,
Linux e macOS. Consulte [Formatos DBC, DEF e CNV](formatos-dbc-def-cnv.html)
antes de forçar uma codificação.

## Como são resolvidos códigos repetidos em CNV ou DBF?

O parser usa a última ocorrência física aplicável, como o TabWin. Em CNV, um
código posterior substitui o anterior e uma categoria repetida usa sua última
descrição não vazia. Em tabelas DBF relacionadas, a última linha com a mesma
chave é usada.

Conflitos de chave DBF e divergências entre a quantidade de categorias
declarada e observada no CNV não são ocultados: `datasus_variables()` os marca
como `fallback`, com `issue_class` e mensagem explicativa. Relações ambíguas não
são escolhidas por aproximação.

## Por que o DataSUS não está acessível?

O download depende de acesso FTP ao servidor do DataSUS. Indisponibilidade
temporária, bloqueios de rede corporativa e restrições geográficas podem
impedir a conexão. Verifique o diagnóstico consolidado da função, tente outro
momento ou outra rede e evite múltiplas chamadas paralelas.

## Onde encontro mais informações?

- [Primeiros passos e exemplos por sistema](exemplos.html)
- [Download e rastreabilidade](download-e-rastreabilidade.html)
- [Formatos DBC, DEF e CNV](formatos-dbc-def-cnv.html)
- [Referência das funções](../reference/index.html)
- [Livro *Sistemas de Informação em Saúde no
  Brasil*](https://rfsaldanha.github.io/sis/)
- [Apêndice sobre a CID](https://rfsaldanha.github.io/sis/cid.html)
