---
title: "Formatos DBC, DEF e CNV"
description: >
  Como o microdatasus lê, valida e combina os arquivos de dados e dicionários
  do DataSUS, incluindo codificação, precedência e diagnóstico de inconsistências.
output: rmarkdown::html_vignette
vignette: >
  %\VignetteIndexEntry{Formatos DBC, DEF e CNV}
  %\VignetteEngine{knitr::rmarkdown}
  %\VignetteEncoding{UTF-8}
---

```{r, include = FALSE}
knitr::opts_chunk$set(
  collapse = TRUE,
  comment = "#>",
  eval = FALSE
)
```

Os arquivos envolvidos no fluxo do `microdatasus` têm papéis diferentes. Um
DBC contém os registros; um DEF descreve campos e relações usadas pelo TabWin;
um CNV define categorias, códigos ou intervalos; e alguns DEF apontam para uma
tabela DBF relacionada em vez de um CNV.

| Formato | Papel no pacote | Leitor usado |
|---|---|---|
| DBC | Microdados comprimidos do DataSUS | Leitor direto e validado do `microdatasus` |
| DEF | Declarações de campos, comandos e relações do TabWin | Parser textual do `microdatasus` |
| CNV | Relações código-rótulo e intervalos do TabWin | Parser textual/fixo do `microdatasus` |
| DBF relacionado | Tabelas de códigos e descrições indicadas por um DEF | `foreign::read.dbf()` com validação adicional do pacote |

Essa separação é importante: `read_dbc()` não chama `foreign`, não converte o
DBC em um arquivo DBF temporário e não depende do pacote `read.dbc`. A
dependência `foreign` permanece para DBFs auxiliares e para tabelas relacionadas
pelos dicionários TabWin.

## Leitura direta do DBC

`read_dbc()` entrega os registros diretamente a um tibble:

```{r}
dados <- read_dbc("arquivo.dbc")

dados_tipados <- read_dbc(
  "arquivo.dbc",
  as_character = FALSE
)

dados_projetados <- read_dbc(
  "arquivo.dbc",
  vars = c("CODMUNRES", "DTOBITO", "CAUSABAS")
)
```

O padrão `as_character = TRUE` mantém a interface histórica, com todas as
colunas como texto. Com `FALSE`, os tipos físicos DBF usados pelo DataSUS são
preservados: `C` como texto, `D` como `Date`, `F` como `double`, `L` como
lógico e `N` como inteiro ou `double`, conforme largura, casas decimais e valor.
Inteiros que não podem ser representados exatamente não são arredondados
silenciosamente.

`vars` evita alocar e interpretar células das colunas não solicitadas. A
projeção não reduz as verificações estruturais: o fluxo comprimido completo, o
layout DBF, o tamanho de cada registro, os marcadores e o CRC32 continuam sendo
validados. Uma sequência textual inválida em uma coluna não selecionada não é
decodificada e, portanto, não invalida a leitura projetada.

Registros marcados como excluídos no DBF são mantidos. Essa política evita
descartar implicitamente uma linha publicada pelo DataSUS.

## O que é validado

Antes de retornar dados, o leitor verifica, entre outros contratos:

- existência, legibilidade e tamanho do arquivo;
- cabeçalho DBC e término exato do fluxo comprimido;
- CRC32 do conteúdo DBF descomprimido;
- cabeçalho, descritores, nomes, tipos e larguras dos campos DBF;
- tamanho do registro, marcador de cada linha e marcador final permitido;
- sintaxe e finitude de números e validade de datas do calendário;
- ausência de bytes significativos depois de um NUL de preenchimento;
- estabilidade do arquivo entre a leitura dos metadados e dos registros.

Contradições estruturais interrompem a leitura com uma condição da família
`microdatasus_dbc_error`; uma tabela parcial não é retornada. Em um arquivo
estruturalmente válido, uma célula numérica, lógica ou de data malformada vira
`NA` com aviso que informa quantidade e primeira posição.

## Codificação de texto

O modo padrão, `encoding = "auto"`, usa o byte de language driver do DBF e
evidência do conteúdo. O detector reconhece as variantes encontradas no corpus
do DataSUS, incluindo UTF-8, Windows-1252, CP850 e CP860, e pode resolver linhas
de codificações diferentes dentro do mesmo campo.

Quando uma sequência não pode ser classificada com segurança, os bytes são
preservados sem alteração em uma string marcada como `"bytes"`. Isso também se
aplica às representações ofuscadas encontradas em alguns identificadores
CPF/CNS. O aviso é deliberado: o valor continua disponível, mas não deve ser
tratado como texto Unicode antes de se conhecer sua semântica.

```{r}
dados <- read_dbc("arquivo.dbc", encoding = "auto")
attr(dados, "dbc_encoding")
attr(dados, "dbc_column_encodings")

indice_bytes <- Encoding(dados$CAMPO) == "bytes"
```

Um `encoding` explícito desativa a recuperação automática e exige conversão
estrita:

```{r}
historico <- read_dbc("arquivo.dbc", encoding = "CP850")
```

Bytes incompatíveis geram `microdatasus_dbc_encoding_error`, sem inserir
caracteres substitutos. Os cinco valores indefinidos do Windows-1252 — `81`,
`8D`, `8F`, `90` e `9D` em hexadecimal — são inválidos em todos os sistemas
operacionais. Essa regra neutraliza a diferença entre o `iconv` do Windows e o
GNU libiconv.

## Como o DEF é interpretado

O DEF fornece metadados para a tabulação e o processamento, mas não é um
contrato completo do layout físico do DBC. Campos livres que não aparecem no
DEF continuam sendo descobertos no próprio DBC.

O parser considera somente declarações ativas, preserva a ordem física e lê:

- o comando TabWin e a descrição apresentada;
- o campo de origem;
- a posição inicial quando a relação é CNV;
- o campo de descrição quando a relação é DBF;
- o arquivo CNV ou DBF relacionado;
- incrementos numéricos declarados pelo comando `I`.

Um mesmo campo pode ter mais de uma declaração, por exemplo uma relação
detalhada e outra agregada. Durante o processamento, cada relação utilizável é
avaliada; cobertura real, posição, especificidade e período determinam a
seleção. Um arquivo relacionado ausente não impede que uma alternativa válida
seja usada.

Arquivos oficiais contêm alguns erros tipográficos ou metadados desatualizados.
O pacote só recupera casos sustentados por evidência inequívoca e com regra
restrita ao arquivo afetado. Não há correspondência difusa de nomes. Mais de
uma candidata possível produz uma situação inválida ou ambígua.

## Como o CNV é interpretado

CNVs são relações de largura fixa. O parser cobre os dialetos compactos,
prefixados e de descrição longa encontrados nos arquivos oficiais, incluindo:

- códigos literais, numéricos e alfanuméricos;
- aliases e linhas de continuação por sequência de categoria;
- intervalos fechados, abertos e de limite superior;
- modo `F`, que classifica números por limites superiores;
- comentários iniciados por ponto e vírgula e alinhamento com tabulações;
- códigos em branco que sejam valores físicos, não mero preenchimento.

Intervalos pequenos podem ser materializados como mapa código-rótulo. Faixas
analíticas muito grandes permanecem em `ranges` como regras simbólicas; não são
expandidas em milhões de linhas. A aplicação das regras mantém a ordem física:
uma definição posterior e específica pode substituir uma faixa anterior mais
ampla.

As regras de repetição são determinísticas:

- um código CNV repetido usa sua última definição física;
- uma categoria repetida usa a última descrição não vazia;
- subtotal e número de sequência participam da identidade da categoria quando
  o formato exige ambos;
- a ordem final dos níveis segue a sequência efetiva das categorias.

Quando a quantidade de categorias anunciada no cabeçalho não coincide com as
categorias físicas, todas as categorias recuperáveis são preservadas. A
relação é marcada como `fallback`, com a divergência exposta para auditoria.

## Tabelas DBF relacionadas

Quando o DEF referencia um DBF, o pacote usa o campo de chave e o campo de
descrição declarados. O primeiro campo físico só é usado como chave quando essa
é a convenção aplicável. Se o DEF manteve um nome antigo para a descrição, o
único campo não chave pode ser usado como fallback inequívoco; DBFs com várias
alternativas não são adivinhados.

Chaves repetidas seguem a regra confirmada para o TabWin: vence o último
registro físico. Duplicidades com rótulos conflitantes continuam visíveis em
`conflicting_key_count`, `status = "fallback"` e
`issue_class = "upstream_duplicate_keys"`.

Alguns arquivos com extensão `.CNV` contêm de fato um DBF binário. A detecção é
feita pelo conteúdo e só prossegue quando chave e rótulo podem ser inferidos de
forma única. Uma estrutura ambígua é rejeitada.

## Definições históricas e tipos processados

Os processadores selecionam o dicionário correspondente ao layout e ao período.
Uma tabela combinada pode usar definições diferentes por grupo de linhas, como
nas transições históricas de SIH-RD/RJ, SIA-PA, CNES-SR e SINASC. No SIM
CID-10, campos físicos herdados pelo primeiro layout de óbitos fetais usam os
domínios oficiais correspondentes do arquivo CID-9.

```{r}
sim <- process_sim(
  sim_do_sample,
  labels = "factor",
  diagnostics = TRUE
)
```

O padrão `labels = "factor"` aplica rótulos e conserva códigos desconhecidos
como níveis visíveis. `"character"` devolve as descrições como texto;
`"none"` conserva os códigos de origem. As demais conversões independem dessa
escolha: datas são `Date`, contagens e componentes de idade são inteiros,
valores contínuos podem ser `double`, e identificadores permanecem texto.

## Inspeção e auditoria

Use as APIs públicas para tornar cada decisão observável:

```{r}
cache <- datasus_cache_dir(create = TRUE)

variaveis <- datasus_variables(
  "SIM-DO",
  include_labels = TRUE,
  include_ranges = TRUE,
  cache_dir = cache
)

variaveis[, c(
  "field", "relation", "status", "issue_class", "message"
)]

contrato <- validate_datasus_schema(
  sim_do_sample,
  "SIM-DO",
  period = 2020,
  cache_dir = cache
)

diagnostico <- processing_diagnostics(sim)
diagnostico$unknown_codes
diagnostico$coercion_failures
diagnostico$dictionaries
```

Os principais estados de uma relação são:

| `status` | Significado |
|---|---|
| `ok` | Relação analisada sem ressalva conhecida |
| `fallback` | Resultado utilizável com divergência ou recuperação explícita |
| `non_enumerable` | Faixa analítica preservada simbolicamente |
| `missing` | Arquivo oficial referenciado não está no arquivo compactado |
| `invalid` | Conteúdo ou relação não tem interpretação não ambígua |
| `error` | Falha de leitura ou do parser que não é uma ausência conhecida |

`issue_class` separa a origem do problema de sua severidade. Assim, uma
divergência de conteúdo publicada pelo DataSUS não é confundida com defeito
interno, falha de I/O ou intervalo analítico intencional.

Para uma verificação ampla:

```{r}
auditoria <- audit_datasus_dictionaries(
  cache_dir = cache,
  fail_on_error = TRUE
)
```

O registro atual contém 105 definições correntes e históricas, distribuídas em
15 arquivos ZIP físicos. Esses totais vêm do registro interno da versão do
pacote; não devem ser usados como uma expectativa eterna sobre futuras
publicações do DataSUS.

## Reprodutibilidade

Com `cache_dir`, ZIPs, manifests e relações analisadas persistem entre sessões.
A chave do cache inclui o checksum do arquivo oficial e a versão do parser. Uma
mudança no conteúdo não reutiliza silenciosamente uma relação anterior.

Use `datasus_lockfile()` quando a análise precisar registrar conjuntamente a
consulta, os DBCs, os dicionários e as tabelas de referência:

```{r}
datasus_lockfile(dados, "datasus.lock.rds")
verify_datasus_lockfile("datasus.lock.rds")
```

Para o uso cotidiano, veja também [Dicionários, cache e processamento em
escala](dicionarios-cache-e-escala.html). Para problemas recorrentes, consulte
as [Perguntas frequentes](FAQ.html).
